臺灣高等法院高雄分院刑事判決　　　　　　　　　九十三年度上訴字第五七八號
　　上　訴　人
　　即　被　告　乙○○
　　選任辯護人　吳文豊
右上訴人因違反台灣地區與大陸地區人民關係條例等案件，不服臺灣高雄地方法院九
十二年度訴字第一八八五號中華民國九十三年一月八日第一審判決（起訴案號：臺灣
高雄地方法院檢察署九十二年度偵緝字第一二三九、一０六０號），提起上訴，本院
判決如左：
    主  文
原判決關於乙○○部分撤銷。
乙○○共同違反不得使大陸地區人民非法進入臺灣地區之規定，累犯，處有期徒刑拾
月。
    事  實
一、乙○○曾於民國八十五年間，因犯妨害自由罪，經原法院判處有期徒刑六月，緩
    刑四年確定，嗣經撤銷緩刑；復於八十六年間，因違反槍砲彈藥刀械管制條例案
    件，經原法院判處有期徒刑九月確定，二案經接續執行，於八十七年十月二十九
    日執行完畢，猶不知悔改。緣大陸地區女子陳雪珍欲使其女陳秋珍進入台灣地區
    工作，經由已嫁入台灣地區之大陸地區女子陳鶯金 (即陳雪珍之妹)介紹綽號「
    小夏」之大陸地區姓名年籍不詳之成年男子，與乙○○、甲○○ (已判決確定)
    取得聯絡，共謀以假結婚之方式，引進大陸女子陳秋珍進入台灣地區，遂於九十
    年八月間，經由甲○○之媒介得假結婚對象丙○○ (已經判決確定) ，承諾丙○○至大陸辦理假結婚時給付其新台幣（下同）一萬元，申請大陸女子入境時給付
    五千元，大陸女子入境後給付一萬五千元，之後並每月給付一萬五千元。乙○○
    、甲○○、丙○○與陳雪珍、陳鶯金及綽號「小夏」不詳姓名成年男子，均明知
    大陸地區人民未經許可，不得以非法方法進入臺灣地區，且明知大陸地區女子陳
    秋珍並無與丙○○結婚之真意，其來台目的係在工作，竟共同基於使大陸地區女
    子陳秋珍非法進入臺灣地區，復與陳秋珍共同基於使公務員將不實事項登載於職
    務上所掌公文書及行使之犯意聯絡，由乙○○、甲○○、丙○○三人於九十年十
    一月二十九日，同往大陸福建省福清市，並於於九十一年二月八日，由丙○○與
    大陸地區女子陳秋珍共同至大陸地區福建省福州市公證處為虛偽公證結婚之登記
    手續，取得形式上之配偶身份，並領得該公證處發給之結婚公證書。嗣丙○○於
    同月十一日返國後，於同年三月七日，向財團法人海峽交流基金會 (下稱海基會
    ) 申請驗證，取得海基會之證明，復於同日持上開結婚公證書、海基會之證明，
    至高雄市鼓山區戶政事務所填具陳秋珍為其配偶等不實內容之「結婚登記申請書
    」，據以申請辦理結婚之戶籍登記，致使不知情之該戶政事務所公務員陷於錯誤
    ，將上開不實結婚事項登載於職務上所掌之戶籍登記簿公文書上，足以生損害於
    戶政機關對結婚登記及戶籍資料管理之正確性；復於同年三月十四日由乙○○填
    具大陸地區人民進入臺灣地區旅行證申請書，並持以行使上開不實之戶籍謄本及
    保證書、結婚證明書，向內政部警政署入出境管理局申請陳秋珍來台探親之大陸
    地區人民進入臺灣地區旅行證，使內政部警政署入出境管理局核准發給旅行證，
    於九十一年四月二十四日入境台灣地區。
一、案經高雄市政府警察局移送臺灣高雄地方法院檢察署檢察官偵查起訴。
    理  由
一、訊據上訴人即被告乙○○雖供稱：仲介丙○○至大陸地區與大陸女子陳秋珍結婚
    ，惟矢口否認有前揭行使使公務員登載不實、使大陸地區人民非法進入台灣地區
    等犯行，辯稱：當時甲○○說要仲介幾位朋友到大陸相親，如成功的話，我可以
    得到傭金，亦可順便去玩，不知道有假結婚之事云云。惟查：
(一)、證人丙○○於警訊中證稱：我經由甲○○認識乙○○，過一星期乙○○問我是否
    要到大陸旅遊娶老婆，不用花錢，他會負擔，我答應後，就交付證件給乙○○辦
    理單身證明及護照，乙○○後來通知我在九十年十一月二十九日至高雄機場等他
    一起出境，我與乙○○搭機到澳門機場出關，搭巴士至福建省福清市，後來乙○○帶陳秋珍與我見面，並辦理結婚登記，我與陳秋珍沒有同居或發生性關係，我
    有申請陳秋珍入境探親，在大陸時有見過該綽號「小夏」之大陸男子，向境管局
    申請陳秋珍入境之申請書是乙○○填寫送件，乙○○、甲○○二人仲介我與大陸
    女子假結婚；乙○○、甲○○承諾我去大陸辦理假結婚時給付新台幣（下同）一
    萬元，申請大陸女子入境時給付五千元，大陸女子入境後給付一萬五千元，之後
    並每月給付一萬五千元等語（警卷二至七頁）。核與證人即大陸女子陳秋珍於警
    訊中證稱：我由阿姨陳鶯金打電話至大陸家中向我母親表示有人要介紹男子與我
    結婚，婚後可以探親名義入境臺灣打工賺錢，我母親給仲介費用予一名綽號小夏
    的大陸男子安排假結婚，然後九十一年二月八日在福建省福州市公證處與丙○○
    辦理結婚登記，我與丙○○是假結婚，我九十一年四月二十四日入境臺灣，入境
    後沒有與丙○○同住，我來台探親之手續是丙○○辦理的等語；偵查中亦證稱：
    經由大陸一位夏先生仲介與丙○○辦理假結婚，目的來台打工，與丙○○均無發
    生性關係等情相符（見警卷十、十二頁、九十一年度他字第三五四五號卷第二十
    二、二十三頁），則丙○○與大陸女子陳秋珍二人雖在大陸有形式上之結婚儀式
    ，然二人並未同居或發生性關係，而丙○○結婚之目的在獲得報酬，陳秋珍結婚
    之目的為方便進入台灣地區工作，足見丙○○與大陸女子陳秋珍二人上開結婚儀
    式，均非有成立共同家庭之結婚真意，係屬假結婚，應可確定。又一般欲前往中
    國大陸找女子結婚者，均需先支付仲介者一定之費用，仲介者始能安排行程，仲
    介者不可能自付費用為他人到大陸介紹結婚女子，此為眾所週知之事實。而被告
    於偵查時供承帶同男方(即丙○○)前往大陸，事後並教丙○○辦理陳秋珍入境手
    （見九十二年度偵字緝字第一二三九號卷第三十三頁），於本院審理時亦供承幫
    丙○○向內政部入出境管理局辦理陳秋珍之大陸地區人民進入臺灣地區旅行證等
    情觀之 (見本院卷第一四六頁），本件丙○○前往大陸與大陸女子陳秋珍為上開
    假結婚，迄大陸女子陳秋珍申請進入台灣地區，被告均全程參與，然丙○○均未
    支付分文，此與仲介男子前往大陸結婚之常情不符，顯然被告自始即知悉本件丙○○與大陸女子陳秋珍之結婚，係屬假結婚，是其所辯不知丙○○與大陸女子陳
    秋珍二人假結婚云云，應屬卸責飾詞，不足採信。
(二)、丙○○與大陸地區女子陳秋珍共同至大陸地區福建省福州市公證處辦理虛偽公證
    結婚之登記手續，取得形式上之配偶身份，並領得該公證處發給之結婚公證書。
    嗣丙○○於同月十一日返國後，於同年三月七日，向海基會申請驗證，取得海基
    會之證明，復於同日持上開結婚公證書、海基會之證明，至高雄市鼓山區戶政事
    務所填具陳秋珍為其配偶等不實內容之「結婚登記申請書」，據以申請辦理結婚
    之戶籍登記；復於同年三月十四日填具大陸地區人民進入臺灣地區旅行證申請書
    ，並持以行使上開不實之戶籍謄本、保證書及結婚證明書，向內政部警政署入出
    境管理局申請陳秋珍來台探親之大陸地區人民進入臺灣地區旅行證，使內政部警
    政署入出境管理局核准發給旅行證等情，亦有高雄市鼓山區戶政事務所高市鼓戶
    字第０九二０００六九０五號函所附丙○○與陳秋珍結婚登記所附之結婚登記申
    請書、海基會證明、結婚證明書各一份 (附於原審卷九十七至一０一頁），及內
    政部警政署入出境管理局境信昌字第０九二一０三七六六一０號函所附陳秋珍申
    請入境資料大陸地區人民進入臺灣地區旅行證申請書、戶籍謄本、大陸地區人民
    進入臺灣地區保證書、結婚證明書各一份及中華民國台灣地區旅行證一份足稽（
    附於原審卷第五九至六七頁)。
(三)、又陳秋珍於九十一年四月二十四日入境台灣地區，內政部警政署入出境管理局所
    核發給陳秋珍之中華民國台灣地區旅行證，竟由另一大陸女子林芳持陳秋珍該旅
    行證影本經變造後，向香港中華旅行社換取旅行證正本，此有內政部警政署入出
    境管理局境正苑字第０九一００五四四五一號函附於九十一年度他字第三五四五
    號卷第八頁足憑，此益足證明被告使大陸女子陳秋珍以結婚名義進入台灣地區，
    係另有其他目的，而非單純仲介丙○○與大陸女子陳秋珍成立正常家庭關係。
(四)、至被告選任辯護人提出被告之護照及簽證，以證明被告於九十一年二月十一日即
    返回台灣云云，惟查丙○○與大陸女子陳秋珍係於九十一年二月八日，在大陸福
    建省福州市公證處登記結婚，有結婚證書足憑，則被告該簽證僅足證明被告係於
    丙○○與大陸女子陳秋珍結婚後之同年二月十一日返回台灣，該護照及簽證尚不
    足採為被告有利之證據。另證人楊恒華雖到庭證述伊同往大陸並與大陸女子結婚
    ，並無假結婚情事云云；然縱楊恒華亦同往大陸並與大陸女子結婚，並不影響丙○○上開與大陸女子楊秋珍假結婚之事實。又被告選任辯護人請求傳訊證人甲○○、丙○○、丁○○三人，該三人本院無法傳喚，有傳票在卷足稽。其三人警訊
    筆錄，依刑事訴訟法第一百五十九條之三第三款規定，自得為證據。至丁○○警
    訊中僅證述伊亦同往大陸並與大陸女子結婚云云，核與本件被告上開犯行，亦無
    直接關係，其證言亦不足採為被告有利之證據。
二、被告乙○○行為後，臺灣地區與大陸地區人民關係條例第七十九條第一項已於九
    十二年十月二十九日修正公布，於同年十二月三十一日施行，其違反同條例第十
    五條第一款規定不得使大陸地區人民非法進入臺灣地區罪，法定刑由舊法之五年
    以下有期徒刑、拘役或科或並科新台幣五十萬元以下罰金，提高為一年以上七年
    以下有期徒刑，得併科新台幣一百萬元以下罰金，比較新舊法，以舊法較有利於
    被告，依刑法第二條第一項但書之規定，應適用最有利於行為人之法律即修正前
    臺灣地區與大陸地區人民關係條例第七十九條第一項處罰。再按戶籍登記簿為戶
    政機關之公務員職務上所掌之公文書，該戶政機關對於丙○○與大陸女子陳秋珍
    是否夫妻關係，並無實質審查權。則被告明知丙○○與大陸地區女子陳秋珍並無
    結婚之真意，竟安排二人辦理假結婚，嗣由丙○○持上開結婚公證書等文件申辦
    結婚登記，使該管公務員將此不實事項登載於戶籍登記簿，已達行使程度，並足
    以生損害於前開機關對戶籍登記管理之正確性。核被告所為，係犯修正前臺灣地
    區與大陸地區人民關係條例第七十九條第一項之違反不得使大陸地區人民非法進
    入臺灣地區規定罪、刑法第二百十六條、第二百十四條之行使使公務員登載於職
    務上所掌之公文書罪。被告與甲○○、丙○○、陳秋珍、陳雪珍、陳鶯金及不詳
    姓名綽號「小夏」之大陸地區成年男子七人間，就前開行使使公務員登載不實罪
    ；被告與甲○○、丙○○、陳雪珍、陳鶯金及不詳姓名綽號「小夏」之大陸地區
    成年男子六人間，就前開非法使大陸地區人民進入台灣地區之犯行，均有犯意聯
    絡及行為分擔，均為共同正犯。渠等使公務員登載不實之低度行為，為行使之高
    度行為吸收，不另論罪。被告等人所犯上開修正前臺灣地區與大陸地區人民關係
    條例第七十九條第一項之違反不得使大陸地區人民非法進入臺灣地區規定罪，與
    行使使公務員登載於職務上所掌之公文書罪之二罪間，有方法結果之牽連關係，
    應依刑法第五十五條之規定從一重之修正前之使大陸地區人民非法進入臺灣地區
    罪處斷。又被告曾於八十五年間，因犯妨害自由罪，經原法院判處有期徒刑六月
    ，緩刑四年確定，嗣經撤銷緩刑；復於八十六年間，因違反槍砲彈藥刀械管制條
    例案件，經原法院判處有期徒刑九月確定，二案經接續執行，於八十七年十月二
    十九日執行完畢，有台灣高等法院被告全國前案紀錄表在卷足憑，其於前案執行
    完畢後，五年以內再犯有期徒刑以上之罪，為累犯，依法加重其刑。
三、原審予以論罪科刑，固非無見，惟查：(一)按修正前臺灣地區與大陸地區人民關係
    條例第十五條第一款規定：「左列行為不得為之：一使大陸地區人民非法進入臺
    灣地區」，其條文用語既為「使」，則該非法進入台灣地區之大陸人民屬該犯罪
    之客體，自非該條項處罰之對象，該大陸地區人民即無該當本罪共犯之可能，原
    審遽認該大陸女子陳秋珍亦為共犯，尚有未洽。(二)被告等向內政部警政署入出境
    管理局申請陳秋珍來台探親之大陸地區人民進入臺灣地區旅行證，並持之行使進
    入台灣地區，惟該旅行證之核發單位內政部警政署入出境管理局有實質審查權，
    被告等此部分行為，不成立行使使公務員登載不實犯行 (理由後述），原判決認
    被告等人此部分亦成立行使使公務員登載不實罪，亦有未當。(三)又被告與丙○○
    二人同往內政部警政署入出境管理局申請陳秋珍來台探親之大陸地區人民進入臺
    灣地區旅行證，並未委託他人申請，原審事實欄認定丙○○提出委託書委託被告
    申請該旅行證，亦有未合。被告上訴意旨否認犯罪，指摘原判決不當，雖無理由
    ，惟原判決既有可議，自應由本院予以撤銷改判，審酌被告否認犯罪，且以假結
    婚方式使大陸女子陳秋珍進入台灣地區，影響台灣本地人口就業，及被告有不良
    前科等一切情狀，仍如原審量處如主文所示之刑。
四、公訴意旨另認被告等向內政部警政署入出境管理局申請陳秋珍來台探親之大陸地
    區人民進入臺灣地區旅行證，並持之行使進入台灣地區，亦成立行使使公務員登
    載不實犯行云云。惟查：臺灣地區與大陸地區人民關係條例第十條第一項規定：
    大陸地區人民非經主管機關許可，不得進入台灣地區；同條第三項規定：前二項
    許可辦法，由有關主管機關擬定，報請行政院核定後發布之。又主管機關內政部
    依該規定擬定，並經行政院核定發布之大陸地區人民進入台灣地區許可辦法第十
    七條規定，內政部警政署入出境管理局對大陸地區人民進入台灣地區之申請事項
    ，有實質審查之准駁權，是以被告等向三內政部警政署入出境管理局申請陳秋珍
    來台探親之大陸地區人民進入臺灣地區旅行證，並持之行使進入台灣地區，此部
    分自不成立行使使公務員登載不實罪，又公訴人認被告此部分犯行，與前揭論罪
    科刑部分，有裁判上一罪關係，此部分自不另為無罪之諭知。
據上論斷，應依刑事訴訟法第三百六十九條第一項前段、第三百六十四條、第二百九
十九條第一項前段、修正前臺灣地區與大陸地區人民關係條例第十五條第一款、第七
十九條第一項、刑法第十一條前段、第二條第一項但書、第二十八條、第二百十六條
、第二百十四條、第五十五條、第四十七條，罰金罰鍰提高標準條例第一條前段，判
決如主文。
本案經檢察官陳新慶到庭執行職務。
中    華    民    國      九十三      年      十      月      二十     日
                              臺灣高等法院高雄分院刑事第六庭
                      審判長法官  王憲義
                                        法官  張盛喜
                                        法官  范惠瑩
右正本證明與原本無異。
如不服本判決應於收受本判決後十日內向本院提出上訴書狀，其未述上訴理由者，
並得於提起上訴後十日內向本院補提理由書狀（均須按他造當事人之人數附繕本)「
切勿逕送上級法院」。
                                      書記官  林淑敏
中    華    民    國      九十三      年      十      月      二十二   日
參考法條：
修正前臺灣地區與大陸地區人民關係條例第十五條第一款
  左列行為不得為之：
  一  使大陸地區人民非法進入臺灣地區。
修正前臺灣地區與大陸地區人民關係條例第七十九條第一項
  違反第十五條第一款規定者，處五年以下有期徒刑、拘役或科或併科新臺幣五十萬
  元以下罰金。
刑法第二百十六條 (行使偽造變造或登載不實之文書罪)
  行使第二百十條至第二百十五條之文書者，依偽造、變造文書或登載不實事項或使
  登載不實事項之規定處斷。
刑法第二百十四條 (使公務員登載不實罪)
  明知為不實之事項，而使公務員登載於職務上所掌之公文書，足以生損害於公眾或
  他人者，處三年以下有期徒刑、拘役或五百元以下罰金。
